【裁判字號】    92,上訴,1827
【裁判日期】    920730
【裁判案由】    偽造文書等
【裁判全文】
臺灣高等法院刑事判決                          九十二年度上訴字第一八二七號
    上  訴  人
    即  被  告  甲○○
    選任辯護人  趙國生律師
右上訴人因偽造文書等案件，不服臺灣臺北地方法院九十一年度訴字第五六九號，中
華民國九十二年四月二十八日第一審判決（起訴案號：臺灣臺北地方法院檢察署八十
八年度偵字第一六八七一號），提起上訴，本院判決如左：
    主  文
原判決撤銷。
甲○○共同行使偽造私文書，足以生損害於公眾及他人，處有期徒刑捌月。
委託書上偽造之『宋有高』印文壹枚，沒收。
    事  實
一、甲○○意圖為自己不法之所有，於民國八十三年間，得知在台單身榮民宋有志亡
    故，遺有新台幣（下同）二百零一萬三千六百零三元，現由行政院國軍退除役官
    兵輔導委員會（下稱退輔會）保管中，竟於不詳時間，在大陸之不詳地點，與大
    陸湖南省祁陽縣統戰部台辦副主任孫東山及唐玉良（孫東山及唐玉良已經大陸祈
    陽縣人民法院分別判處有期徒刑十四年及十年確定）共同謀議，由孫東山、唐玉
    良在大陸偽製『宋有高』戶口卡等身分資料及偽刻『宋有高』之私章，偽造『宋
    有高』之委託書，持向湖南省祁陽縣公證處行使，騙使該公證處出具委託書公證
    書、親屬關係公證書等文件，孫東山再將上開不實之前揭大陸公證之資料，於八
    十三年五月十九日冒充宋有高名義，郵寄在台灣的甲○○，再由甲○○向財團法
    人海峽交流基金會（下稱海基會）行使，而由海基會出具（八三）核字第五六七
    號認證書，足以生損害於公眾及宋有高本人。嗣甲○○即於八十三年六月十四日
    ，持前揭文件向退輔會申請領取宋有志之遺產，退輔會承辦人員因而陷於錯誤而
    交付二百萬元之國庫支票，甲○○於八十三年八月二十四日將該支票存入其於華
    南商業銀行雙園分行第00000000000─七號帳戶內兌現，並於八十三
    年八月二十六日轉出一百零五萬五千二百元結購美金四萬元（當時美金匯率二十
    六‧四五新台幣兌換一美元，餘為手續費），嗣甲○○於八十三年九月二十三日
    至大陸地區，於不詳時地將該四萬美金交給孫東山、唐玉良二人，由孫東山與唐
    玉良朋分，餘款則由甲○○扣除其所預為支出之相關費用後，納入私囊花用。
二、案經退輔會訴請臺灣臺北地方法院檢察署檢察官偵查起訴。
    理  由
一、訊據上訴人即被告甲○○固不否認代領宋有志遺產等情，惟矢口否認有何不法犯
    行，辯稱：伊隨探親團返回湖南省祁陽縣老家，識得台辦主任孫東山，八十三年
    間孫東山告稱有一同鄉宋有高之兄宋有志在台亡故，宋有高為其繼承人，欲向我
    政府申領遺產，乃託伊向主管單位查詢相關手續，同年五月十九日，宋有高寄來
    其
    領得二百萬元，伊旋向銀行兌換美金四萬元，另同鄉桂茲純（已歿）兌換美金三
    萬元，而於返鄉前，由伊及配偶魏春、友人桂茲純、田兆銀、周煥辰夫妻、乙○
    ○共七人，各攜帶美金一萬元出境，返抵故鄉，再集中由伊交付宋有高之子，伊
    不知孫東山偽造宋有高之身分資料，因所交文件均經海峽兩會之認證，何能質疑
    文件之真實性；縱孫東山有偽造文件，伊既不知情，何來參與？且觀告訴人所提
    剪報資料之內容，均無載及伊有如何參與之情形，況伊交付款項與宋有高後，仍
    曾多次返鄉，如有參與偽造，大陸湖南省祈陽縣人民法院豈有不拘捕被告以究刑
    責云云。
二、經查：
  (一)右開事實，業據告訴代理人劉雅洳指訴綦詳，並有海基會證明、湖南祁陽縣公證
    書、申請書、支票及領據、保證書、切結書、報告、聲明書、宋有高郵寄信封、
    戶口卡、親屬關係公證書、海基會海仁陸（法）第八五－○三七七九號函及八十
    五年八月十日海仁（法）第○六六一九號函，及海峽兩岸關係協會函在卷可稽
    。而大陸地區湖南省祁陽縣統戰部台辦副主任孫東山及唐玉良業因本案犯行，經
    大陸祁陽縣人民法院分別判處有期徒刑十四年、十年，有海基會（八九）海惠（
    法）字第○一六四二號函在卷可佐。
  (二)被告於偵查初時即稱：「（認識宋有志多久？）我不認識宋（有志）」、「不認
    識宋有高」、「台辦孫東山委託我的，他是湖南祁陽縣的台辦，委託我辦理宋有
    志的繼承案件」、「八十三年請我辦此事」（見偵卷第四十二頁），被告雖曾指
    宋有高委託辦理，宋有高將
    伊，委託申辦云云，並提出郵寄信封為證。然宋有高與被告既互不認識，如何能
    委託辦理，並將上開資料寄達遠在台灣之被告，是本件申請案應為孫東山以台辦
    副主任之職位與返鄉之被告接洽，再夥同唐玉良共同謀議，由孫東山、唐玉良二
    人偽造宋有高之身分戶口卡資料，騙使湖南省祁陽縣公證處公證後，將資料寄予
    被告持向海基會認證後向退輔會申請。又被告於前揭帳戶所兌領之二百萬元，除
    於八十三年八月二十六日轉出一百零五萬五千二百元結購美金四萬元外，餘款被
    告並未再領出結購美金，除為被告所是認外，並有華南銀行雙園分行九十一年十
    一月二十日、九十二年二月二十六日函及所附該帳戶內載八十三年八月二十四日
    存入二百萬元、同月二十六日領出一百零五萬五千二百元（見原審卷第八十九頁
    、第一一五頁）之明細可稽。再參酌剪報資料記載「王某（即被告）回鄉探親帶
    回四萬元美元，分兩次交給孫、唐兩人，孫分得一萬九千三百美元」，堪認被告
    實際僅購買四萬元美金，交給孫、唐二人朋分，餘款則由被告分得。
  (三)被告雖辯稱友人桂茲純代買美金三萬元，連同其購入之美金四萬元，共美金七萬
    元，由伊及其妻魏春、桂茲純、田兆銀、周煥辰夫妻、乙○○等共七人，每人攜
    帶美金各一萬元至大陸云云。惟據被告供述桂茲純、周煥辰已歿，田兆銀定居大
    陸已無從傳訊，質之魏春固附和被告說詞，然其與被告為配偶，關係密切，證詞
    不免偏頗，難以憑信。證人乙○○雖證稱：「（八十三年）九月二十日至十月三
    日去湖南祁陽旅遊．．他說要把錢交給宋有高，希望我陪他去，共七萬美金，一
    共有七人．．一人帶一萬去大陸」、「（甲○○何時何地交一萬美金給你？）在
    他家，九月二十日」等語，被告當庭亦稱：「（你託乙○○帶一萬美金？）是。
    在我家出發當天交給他」等語（偵卷第七十七頁反面、第七十八頁），惟與被告
    所提出內政部警政署入出境管理局所出具之證明書所載「被告係於八十三年九月
    二十三日出境，同年十月二十六日入境」（見原審卷第七十三頁），明顯不合，
    其等二人對何時出境，竟然同時記錯，且記錯之日期一致，足見二人有串供情事
    ，則乙○○所為之證述，已無足取。證人即桂茲純之妻張桂女證稱：「八十三年
    有一天我聽到桂茲純打電話給甲○○，說美金換回來了，有漲一點。八十七年他
    也有和甲○○一起回湖南家鄉」、「（換美金何用？我不知．．」等語（見偵卷
    第一○三頁），可見證人張桂女僅知桂茲純換美金，但兌換多少，所換回來之美
    金是何人所有，並未指明，因桂茲純既同時間欲返鄉，則其兌換美金，極可能是
    其個人資金，以便回鄉自己使用，是張桂女證言，亦不足以證明桂茲純曾代被告
    去換美金。尤有進者，被告當時帳戶內之款，足夠購買七萬元美金，本可一次購
    足，豈有以其帳戶之款先購買四萬元美金，其餘三萬美金再委託桂茲純購買，費
    時費事，顯違常理。況託桂茲純買美金部分，被告稱桂茲純欠其三十六萬元，另
    給桂茲純八十六萬元，共一百二十二萬元，然迄未能提出實據以明其說，益見被
    告所辯桂茲純代買美金三萬元乙節，純屬虛妄，不足憑信。
  (四)被告又辯稱代領所得款項交予自稱宋有高兒子的人，並提出收據為證。然被告不
    否認對於自稱『宋有高兒子』之人，並未查驗其證件以確認其身分，查被告係上
    校退伍，並非鄉愚白丁，具相當社會經驗，將此七萬元美金鉅款交給素未謀面之
    人，竟不查驗其身分，實悖常理。且委託者既為孫東山，被告不將錢交予孫東山
    ，竟將之交付素未謀面之『宋有高兒子』，亦不合事理。況觀附卷收據，係以繁
    體字書立，依宋有高『兒子』身分推算，應未學過繁體中文，其竟能當場以流暢
    之筆順，用繁體文字寫出收據，尤有可疑。是所辯將錢交給宋有高之子，應非事
    實。又被告為中華民國國民，大陸湖南省祁陽縣人民法院未予一併追究，或有其
    政治考量，尚不得以此為有利被告之認定。另海基會、海協會之認證，僅就被告
    等所提出之證件作形式上之審查，並不涉及審認宋有高身分認定，此有海基會之
    證明在卷可參，尚不能以本案證件業經海峽兩會認證而卸免刑責。
  (五)綜上所述，被告代領得二百萬元後，僅支出一百零五萬餘元換購四萬美金交給孫
    東山及唐玉良，餘款留存己用，並未將款項交給宋有志之實際繼承人甚明，其等
    三人偽造文書共同詐取榮民宋有志遺產，彰彰明甚。被告上開所辯，無非事後卸
    責之詞，不足採信，本件事證明確，其犯行洵堪認定，應依法論科。
三、按大陸地區湖南省祁陽縣公證處公證員非我刑法第十條第二項所指之公務員，其
    所為之公證書，自非我刑法所稱之公文書，或使公務員登載不實之文書；又本件
    被告所持用以申領宋有志遺產之委託書公證書、親屬關係公證書、非關品行、能
    力、服務或與其相類之證書，亦非我刑法第二百十二條之特種文書，從而，上揭
    等文書均屬刑法第二百十條之私文書。又被告持公證書向海基會辦理驗證，海基
    會承辦員固屬公務員，惟觀其驗證僅記載：「本件公證書正本經核對與湖南省公
    證員協會寄交之（94）祁證台字第一七號公證書副本相符」，亦即僅證明被告所
    提出公證書確為湖南省祁陽縣公證處所出具之公證書，並未就文書內之實質內容
    審查，此部分行為尚無成立刑法第二百十四條之使公務員登載不實罪可言（參看
    附卷本院八十九年法律座談會研討意見）。是核被告所為，係犯刑法第二百十六
    條、第二百十條之行使偽造私文書罪。其等偽造印章為偽造私文書之部分行為，
    偽造之低度行為為行使之高度行為所吸收，均不另論罪。又其行使該偽造文書之
    目的，在詐領宋有志遺產，其詐領遺產之行為，係犯刑法第三百三十九條第一項
    之詐欺取財罪。所犯上開二罪間，有目的與手段之牽連關係，應從較重之行使偽
    造私文書罪論處。被告上開犯行，與大陸地區之孫東山、唐玉良間有犯意聯絡及
    行為分擔，均為共同正犯。
四、原審論處被告罪刑本非無見，惟查，孫東山係於八十三年五月十九日（有湖南祁
    陽郵戳為憑，見偵卷第五十四－一頁）冒名郵寄不實之資料，原判決誤為九十年
    五月十九日，致事實有誤；又委託書上偽造之『宋有高』印文一枚，原判決漏未
    諭知沒收，均有未洽，被告上訴否認犯罪雖無理由，惟原判決既有可議，仍屬無
    可維持，自應由本院將原判決撤銷。爰審酌被告係上校退役，並非無知之鄉愚，
    領有豐厚終身俸，生活寬裕，竟猶生貪念，詐領本件鉅額金錢，及其品行、智識
    程度、所生危害及犯後猶百般飾詞卸責等一切情狀，量處如主文所示之刑，以資
    懲儆。至偽刻『宋有高』之印章，在大陸地區，並未扣案，無證據證明仍存在，
    應已滅失，毋庸諭知沒收；偽造於委託書上『宋有高』之印文一枚，則應依刑法
    第二百十九條諭知沒收。
據上論斷，應依刑事訴訟法第三百六十九條第一項前段、第三百六十四條、第二百九
十九條第一項前段、刑法第二十八條、第二百十六條、第二百十條、第三百三十九條
第一項、第五十五條、第二百十九條、罰金罰鍰提高標準條例第一項前段，判決如主
文。
本案經檢察官柯麗鈴到庭執行職務。
中      華      民      國    九十二    年      七      月     三十     日
                              臺灣高等法院刑事第五庭
                                  審判長法  官  曾  德  水
                                        法  官  蘇  素  娥
                                        法  官  楊  貴  雄
右正本證明與原本無異。
如不服本判決，應於收受送達後十日內向本院提出上訴書狀，其未敘述上訴之理由者
並得於提起上訴後十日內向本院補提理由書（均須按他造當事人之人數附繕本）。
                                        書記官  林  淑  貞
中      華      民      國    九十二    年      八      月      一      日
附錄：本案論罪科刑法條全文
刑法第二百十條：
  偽造、變造私文書，足以生損害於公眾或他人者，處五年以下有期徒刑。
刑法第二百十六條：
  行使第二百十條至第二百十五條之文書者，依偽造、變造文書或登載不實事項或使
  登載不實事項之規定處斷。
中華民國刑法第三百三十九條第一項
 (普通詐欺罪)
意圖為自己或第三人不法之所有，以詐術使人將本人或第三人之物交付者，處五年以
下有期徒刑、拘役或科或併科一千元以下罰金。


司法院資訊處製作；財團法人民間司法改革基金會備份。
